最高法院刑事判決　　　　　　九十四年度台上字第一四一一號
　　上　訴　人　台灣高等法院台中分院檢察署檢察官
　　被　　　告　甲○○
　　　　　　　　　　　　號
上列上訴人因被告傷害致人於死案件，不服台灣高等法院台中分
院中華民國九十一年四月十六日第二審更審判決（九十一年度重
上更（二）字第二十五號，起訴案號：台灣台中地方法院檢察署
八十六年度偵字第四六二一號），提起上訴，本院判決如下：
    主  文
原判決撤銷，發回台灣高等法院台中分院。
    理  由
本件原判決認定被害人莊榮茂於民國八十五年八月三日下午九時
三十分許，於喝酒及吸用安非他命後，乘下雨路人稀少之際，穿
著雨衣、雨帽，攜帶水果刀一支，騎乘竊得黃美惠所有之機車，
行經台中市○○路六七０巷三號前，見一樓鐵門半開，玻璃門打
開，有女子朱寶珠（原判決誤載為孫寶珠)、孫昆玉站在玻璃門
後聊天，認易於強盜，即停車持刀闖進屋內，揮舞水果刀並大聲
喊「不要動，錢、皮包」，朱寶珠、孫昆玉受驚不敢動，被害人
見孫昆玉將皮包抱於胸前，即動手搶該皮包，孫昆玉以手臂將皮
包帶勾住，又用力拉住皮包帶不放，二人奮力拉扯皮包，朱寶珠
則慌忙爬上二樓打電話報警。適孫昆玉之夫即被告甲○○撐傘至
上址欲喚孫昆玉回家，驚見被害人一手持刀，另一手抓住孫昆玉
之皮包由屋內拉往騎樓，旋衝跑過去，抵達時，見孫昆玉手已流
血（右手食指受有約十公分長之割傷），當場激於義憤，以傷害
之意思，用雨傘揮打被害人持刀之手數下，終將刀打落地上。被
告立刻拾起該刀，被害人欲奪回，但為孫昆玉纏住，被告乘隙以
刀刺向被害人臀部（未刺中臀部，係刺中背部或右大腿部）及手
臂數刀，被害人反身，被告復朝其身體刺四刀。被害人不敵，欲
騎機車逃跑，被告客觀上能預見被害人受刀傷後，若不即刻就醫
，可能會流血過多死亡，猶抓住機車把手後推倒，被害人仍欲牽
起機車，被告又將其弄倒，反覆約三、四次，最後被害人側身倒
地欲再爬起時，被告命其不要動，被害人不從，被告則用左手將
被害人頭部往下壓，隨手又刺其右肩胛處一刀，被害人才側身倒
地喘氣，拜託被告讓其離去，被告不允。不久，警察及救護車至
現場，被告立刻自首，將刀交給警察，並接受裁判。被害人為救
護車送醫急救，因胸部、背部及四肢共十五處輕度至中度銳器創
，流血過多，及喝酒、吸食安非他命影響其身體狀況，延至同日
下午十一時許，因傷重不治死亡等情。並以第一審未論及被告對
結果是否能預見及傷害與死亡間有無因果關係，有所未洽，因而
撤銷第一審判決，改判論處被告當場激於義憤傷害人之身體，致
人於死罪刑並諭知緩刑二年，固非無見。
惟查有罪之判決書，不僅應於事實欄內詳加記載與適用法律論罪
科刑有關之犯罪構成事實，並應於理由欄內將認定犯罪事實所憑
之證據及其認定之理由，詳為敘明，始足為適用法律及判斷其適
用是否適當之準據。倘事實欄已有敘及，而理由欄內未加說明，
是有理由不備之違背法令；至所認定之事實，與所採之證據不相
適合，則屬證據上理由矛盾，其判決亦當然違背法令。（一）原
判決於事實欄內認定「甲○○乘隙以刀刺向莊榮茂臀部（未刺中
臀部，係刺中背部或右大腿部）及手臂數刀，莊榮茂反身，甲○
○復朝其身體刺四刀。莊榮茂不敵，欲騎前揭贓車逃跑，甲○○
……猶抓住機車把手後推倒，莊榮茂仍欲牽起機車，甲○○又將
其弄倒，反覆約三、四次，最後莊榮茂側身倒地……甲○○命其
不要動，莊榮茂不從，甲○○則用左手將莊榮茂頭部往下壓，隨
手又刺莊榮茂右肩胛處一刀，……」（見原判決第二頁第十行至
第十六行），理由欄雖說明如此情形，非屬正當防衛（見原判決
第四頁第六行至第十行），及被告應無致被害人於死之意（見原
判決第五頁第二行至第五行）等情，然對於被告最後朝被害人右
肩胛處所刺一刀與先前所刺被害人臀部、手臂數刀及身體四刀，
是否基於一貫之傷害犯意抑或另行起意所為？究屬一行為或數行
為？則未見說明如何認定，已有理由不備之違誤。（二）按刑法
上之加重結果犯，係對於實施基本犯罪後，另發生加重結果者，
加重其刑罰之規定，必其行為與結果之發生間，有相當因果關係
存在，始得成立。原判決於事實欄內記載被害人經送醫急救，「
因胸部、背部及四肢共受十五處輕度至中度銳器創，流血過多，
及喝酒及吸食安非他命影響其身體狀況，終於不治死亡」等情（
見原判決第二頁倒數第二行至第三頁第二行）。於理由欄內，初
記載「被害人身中十五刀，且因上述刀傷失血過多，併受喝酒、
吸食安非他命影響死亡」及所憑之證據（見原判決第三頁第六行
至第十行），嗣稱「被告持水果刀刺傷被害人多達十五刀，又阻
止被害人離開，終致被害人因流血過多死亡，被告之傷害行為，
與被害人之死亡，其間顯有相當因果關係」（見原判決第四頁倒
數第三行至第五行），然對於被害人本身之飲酒及施用安非他命
行為，與其死亡結果間，是否具有相當性及必然性？是否會阻斷
被告傷害行為與被害人死亡間之因果關係？並無隻字片語述及，
本院前次發回意旨業已指明，原審更審時猶未注意釐清，原判決
仍有理由不備之違法瑕疵。（三）原判決認定被告合於自首要件
，依刑法第六十二條前段規定減輕其刑，並於理由欄敘明係以「
被告在犯罪未被發覺前，於警察抵達時立刻自承係其行兇犯罪，
並交出兇刀，且接受裁判，有警訊筆錄在卷可憑」（見原判決第
五頁第六行至第九行）。然查相驗卷附被告之警詢筆錄所載，被
告固詳細陳述事發經過，並稱係為防衛才誤傷被害人等詞（見相
驗卷第三頁至第四頁），但徵諸該筆錄製作之時間為八十五年八
月四日上午三時，而於同日上午一時十分、二時，被害人之父莊
豐雄及被告之妻孫昆玉已分別製作警詢筆錄，其中均提及被害人
因強盜財物遭被告刺傷等情（見相驗卷第三頁、第五頁、第十頁
至第十一頁），是徒憑被告之警詢筆錄，尚不足以證明被告於犯
罪被發覺前自首。原判決有關被告是否自首部分之認定，核與卷
內證據資料不相符合，而有證據上理由矛盾之違法。以上，或為
上訴意旨所指摘，或為本院得依職權調查之事項，應認仍有發回
更審之原因。
據上論結，應依刑事訴訟法第三百九十七條、第四百零一條，判
決如主文。
中　　華　　民　　國　九十四　年　　三　　月　二十四　日
                      最高法院刑事第十庭
                          審判長法官  陳　正　庸
                                法官  賴　忠　星
                                法官  王　居　財
                                法官  林　開　任
                                法官  林　立　華
      本件正本證明與原本無異
                                      書  記  官
中　　華　　民　　國　九十四　年　　三　　月　 三十 　日
                                                      Ｔ
